【裁判字號】    98,交聲,2009
【裁判日期】    981026
【裁判案由】    聲明異議
【裁判全文】
臺灣高雄地方法院交通事件裁定        98年度交聲字第2009號
原處分機關  高雄市政府交通局
異  議  人  甲○○
上列異議人即受處分人因違反道路交通管理處罰條例案件，對於
高雄市政府交通局民國98年6 月30日高市交裁字第裁32-T000000
00號裁決聲明異議，本院裁定如下：
    主  文
原處分撤銷。
甲○○不罰。
    理  由
一、原處分意旨略以：異議人所有L6-9752 號自小客車（下爭系
    爭車輛）之汽車牌照，於民國98年6 月22日上午9 時35分在
    台九線395.7 公里北上車道有借供他車（掛於7V-6982 號自
    小客車）使用之行為，經員警掣單舉發（牌照並當場由警代
    保管），故依道路交通管理處罰條例（下稱道交條例）第12
    條第1 項第5 款及第2 項之規定，裁處罰鍰新臺幣（下同）
    7200元（L6-9752 號自小客車之汽車牌照業經逾檢註銷，故
    裁決書主文即未再逾知處罰）。
二、異議意旨略以：系爭車輛係異議人於91年6 月向前車主李錫
    榮（下稱前車主）購買之中古車，過戶及銀行貸款均已完成
    手續，前車主卻避不見面，異議人於92年5 月7日 向警局報
    案，期間每月貸款及每年牌照稅均按時繳納，怎奈對前車主
    所提之詐欺告訴卻遭臺灣高雄地方法院檢察署檢察官以92年
    度偵字第14736 號為不起訴處分，致3 年餘貸款均付清下，
    始終未完成交車手續，並於92年7 月因不依期限參加定期檢
    驗遭高雄監理處罰款，最後業經註銷牌照。惟現在卻收到牌
    照借供他人使用之罰單，是前車主借予駕駛人張鳴煌懸掛他
    車使用或張鳴煌自行懸掛己車不得而知，七年來為此車在金
    錢、精神遭受無數折磨，不服原處分請求撤銷云云。
三、按汽車牌照借供他車使用或使用他車牌照行駛者，處汽車所
    有人新臺幣3,600 元以上10,800元以下罰鍰，並禁止其行駛
    ；牌照吊銷之，道交條例第12條第1 項第5 款、第2 項分別
    定有明文。次按，本條例之處罰，受舉發違反道路交通管理
    事件之受處罰人，認為受舉發之違規行為應歸責他人者，應
    於舉發違反道路交通管理事件通知單應到案日期前，檢附相
    關證據及應歸責人相關證明文件，向處罰機關告知應歸責人
    ，處罰機關應即另行通知應歸責人到案依法處理。逾期未依
    規定辦理者，仍依本條例各該違反條款規定處罰，同條例第
    85條第1 項亦規定甚詳。核上開規定之立法意旨，無非在將
    行政處罰歸於實際應負責任之人，以符公平正義，並使實際
    應負責之人能知所警惕避免再犯。惟因慮及交通違規之處罰
    係大量而反覆性之行政行為，處罰機關礙於人力、時間之短
    絀，有時難以一一詳究違規者為何人；與受處分人相較之下
    ，受處分人之時間、人力較為寬裕，且受處分人對於實際駕
    駛者為何人多知之甚詳，相關證據及證明文件亦均在受處分
    人掌握之中，具有資訊上之優勢。若容許受處分人僅泛稱係
    他人駕駛而不提供足資識別之身分，又或稱為某人所為但不
    提出證據，則處罰機關勢需耗費大量時間勞力調查，仍恐一
    無所獲，此種責任之分配並非合理。是故立法者課與受處分
    人在期限前提出證明之義務，違反則產生失權之效果，不得
    再申請轉罰。換言之，汽車所有人未於應到案日期前到案，
    或雖於應到案日期前到案，但未告知處罰機關另有可歸責之
    人，或未提出相關證明者，處罰機關仍應依道路交通管理處
    罰條例相關規定處罰汽車所有人。此外，由上開第85條第1
    項之文字觀之，只要汽車所有人於舉發違反道路交通管理事
    件通知單應到案日期前，檢附相關證據及應歸責人相關證明
    文件，向處罰機關告知應歸責人，即符合申請轉罰之程序，
    並無限制汽車所有人應以書面方式提出申請。
四、然按「違反行政法上義務之行為非出於故意或過失者，不予
    處罰」，行政罰法第7 條著有明文。此項實體法上責任成立
    之條件，除有明文規定，得因程序要件不備而無庸審酌外，
    本宜一體適用。因此，上開罰鍰，並禁止行駛、牌照吊銷之
    處罰雖以汽車所有人為受罰主體，但仍須汽車所有人對於汽
    車牌照借供他車使用有故意或過失為限。如汽車所有人自己
    即為出借汽車牌照之行為人，其有可歸責之原因，自不待言
    。如汽車所有人非出借汽車牌照之行為人，即應探究汽車所
    有人是否有可歸責之原因，否則，自不能令汽車所有人因他
    人恣意違規行為，即連坐受罰。
五、經查：
  (一)系爭車輛之汽車牌照，於98年6 月22日上午9 時35分在台九
    線395.7 公里北上車道有借供他車（掛於7V-6982 號自小客
    車）使用之行為，遭警查獲製單舉發並當場代保管車牌2 面
    ，而異議人於臺東縣警察局舉發違反道路交通管理事件通知
    單（下稱舉發通知單）上所載應到案日期（98年7 月7 日）
    前並未繳納罰鍰，逕向原處分機關申請裁決書，原處分機關
    遂以裁決書予以處分裁罰等事實，為異議人所不爭，並有卷
    附原處分書即違反道路交通管理事件裁決書、舉發通知單、
    本院公務電話記錄在卷可參，應堪認定。
  (二)又異議人於收受該舉發通知單後，即於舉發通知單上所載應
    到案日期前，持舉發通知單及前揭92年度偵字第14736 號不
    起訴處分書，逕向原處分機關以口頭方式主張本件違規非其
    所為，後經原處分機關承辦人員告知應逕向法院聲明異議，
    並以前揭裁決書予以裁罰，始轉向本院提出聲明異議等情，
    業據證人即原處分機關承辦人員乙○○到庭證述明確。輔以
    證人乙○○證稱：「依照道交條例第85條，應該是要以書面
    為主，因為我們要提供給應歸責人看，法條雖然沒有規定，
    但實務上我們還是要書面」等語，及證人即同為原處分機關
    人員丙○○亦證述：「依據道交條例第85條之規定，實務上
    我們還是要他們（即異議人）作成書面，填具我們制式的申
    請書，檢附相關證據及應歸責人的相關證明文件。是因實務
    上操作而要求申請歸責人須填載制式申請書」等語綦詳，應
    認道交條例第85條第1 項申請轉罰之程序確未規定應以書面
    提出申請，以口頭為之當無不可，原處分機關所要求填寫之
    制式申請書僅為行政上便宜之措施，非屬申請轉罰之要件無
    疑，從而異議人既已於舉發通知單應到案日期前，檢附上開
    證據，向原處分機關告知本件違規事實非其所為，應認其已
    符合申請轉罰之程序，原處分機關自應予以受理，其逕告知
    異議人應向法院聲明異議，於法不合。
  (三)其次，異議意旨所稱：系爭車輛係異議人於91年6 月向前車
    主購買之中古車，過戶及銀行貸款均已完成手續，前車主卻
    避不見面，異議人於92年5 月7 日向警局報案，期間每月貸
    款及每年牌照稅均按時繳納，對前車主所提之詐欺告訴遭臺
    灣高雄地方法院檢察署檢察官以92年度偵字第14736 號為不
    起訴處分，致3 年餘貸款均付清下，始終未完成交車手續，
    並於92年7 月因不依期限參加定期檢驗遭高雄監理處罰款，
    最後業經註銷牌照等情，有汽（機）車過戶登記書、借款契
    約書、高雄市政府警察局受理刑事案件報案三聯單、上揭不
    起訴處分書、高雄市監理處92年7 月7 日高市府交監一字第
    302212205 號舉發違反道路交通管理事件通知單、高雄市監
    理處98年7 月6 日高市監一字第0950015236號函、高雄市政
    府交通局92年10月29日高市交裁字第裁00-000000000號裁決
    書、汽車車籍查詢、違規查詢報表（均影本）、車號查詢汽
    車車籍電腦列印資料存卷為憑，堪信異議人所述為真，因而
    ，異議人雖為汽車所有人，然其未曾實際使用系爭車輛，對
    於系爭車輛及車牌亦無從加以掌控，又已循法律途徑向前車
    主主張系爭車輛之權益而未果，難認異議人對於系爭車輛之
    號牌未盡保管責任，而有故意、過失致本件違規行為可言，
    依前揭說明，異議人既無故意或過失之可歸責原因，原處分
    機關自不得據以裁罰。
六、綜上，系爭車輛之汽車牌照，於98年6 月22日上午9 時35分
    在台九線395.7 公里北上車道固確有借供他車（掛於7V-698
    2 號自小客車）使用之行為，然異議人已依道交條例第85條
    第1 項之規定，於舉發違反道路交通管理事件通知單應到案
    日期前，檢附相關證據及應歸責人相關證明文件，向原處分
    機關告知應歸責人，且異議人對本件違規行為並無故意或過
    失之可歸責原因，是原處分機關依上開道交條例之規定，對
    異議人為罰鍰7200元之裁罰內容，應屬違誤。異議人提起本
    件異議為有理由，原處分應予撤銷，並為異議人不罰之諭知
    。
據上論斷，應依道路交通案件處理辦法第20條前段，裁定如主文
。
中    華    民    國    98    年    10    月    26    日
                  交通法庭  法  官  余銘軒
以上正本證明與原本無異。
如不服本裁定，應於收受送達後5 日內向本院提出抗告狀。
中    華    民    國    98    年    10    月    26    日
                            書記官  吳書逸


司法院資訊處製作；財團法人民間司法改革基金會備份。
